臺灣基隆地方法院民事判決　　　　　　　　　　　　　九十二年度訴字第四一四號
　　原　　　告　合作金庫銀行股份有限公司（原名臺灣省合作金庫）
　　法定代理人　丁○○
　　訴訟代理人　庚○○
　　　　　　　　己○○
　　被　　　告　丙○○原名范.
　　　　　　　　乙○○
　　　　　　　　甲○○
右當事人間請求給付借款事件，本院於民國九十三年四月二十一日言詞辯論終結，判
決如下：
    主    文
被告應連帶給付原告新臺幣壹佰伍拾萬元，及如附表所示之利息、違約金。
訴訟費用由被告連帶負擔。
    事    實
甲、原告方面：
一、聲明：求為判決被告應連帶給付原告新臺幣（下同）一百五十萬元，及自民國七
    十九年七月二十八日起至清償日止，按原告基本放款利率加碼週年利率百分之一
    計算之利息，暨自七十九年八月二十九日起至清償日止，逾期六個月以內者，按
    上開利率百分之十，逾期超過六個月以上者，按上開利率百分之二十計算之違約
    金。
二、陳述：
　(一)被告丙○○（原名范明中）於民國七十九年二月二十八日，邀其他被告乙○○、
　  甲○○向原告借款一百五十萬元，約定借款期間為一年，並立具同借款金額之到
    期日為八十年二月二十八日之本票一紙為借款憑證，約定利息自發票日起依原告
    基本放款利率百分之十點二五加碼年息百分之一計算按月付息，並同意隨原告基
    本放款利率變動而調整，逾期付息或到期未履行債務時，自逾期之日起六個月內
    加收放款利率百分之十，逾六個月以上者，其超逾六個月部分加收放款利率百分
    之二十計算之違約金，立有本票一紙及授信約定書三件為證。詎被告僅依約繳納
    至七十九年七月二十七日為止之利息，尚積欠本金一百五十萬元及各自七十九年
    七月二十八日、同年八月二十九日起之利息、違約金未清償，被告應負連帶清償
    責任，為此提起本件訴訟。
　(二)按金融行庫基於授信債權之確保及適應眾多客戶服務上之實際需求，於是有「授
　  信約定書」上「約定留存印鑑」之產生，所謂「約定留存印鑑」即對保（約定留
    存印鑑，嗣後即以印章代替簽名）手續完成後，爾後有關授信往來之債權憑證及
    所有契據文件上所蓋用之圖章，以與「授信約定書」上之相同印鑑為之，藉以規
    範相互間之往來。既以授信約定書為對保手續留存約定印鑑，則非以由被告等人
    於本票或借據等債權憑據上親自簽名為必要，承辦人員僅需核對債權憑據上之印
    鑑章為無誤即可貸放，將款項直接撥入被告往來之存款帳戶內，此以形成金融行
    庫作業之慣例，且民法第三條第二項亦規定「如有用印章代簽名者，其蓋章與簽
    名生同等之效力」，另依授信約定書第二條約定「立約人因名稱、組織、章程內
    容、『印鑑』、代表人、代表人權限範圍或其他足以影響貴庫權益變更情事發生
    時，即應以書面將變更情事通知貴庫，並辦妥變更或註銷存留印鑑之手續，於未
    為前項通知及變更或註銷留存印鑑手續前與貴庫所為之交易，立約人均願負其責
    任，如因而造成貴庫損害，並負賠償責任。」，故被告與原告間有使用留存印鑑
    之約定，足見系爭本票不需被告本人親自簽名蓋章，僅需核對本票上之印鑑與約
    定授信書上相同即可放款。
　(三)被告丙○○向原告申請貸款，並在原告行庫開立活期儲蓄存款帳戶，足見被告丙○○有借款之意，而印鑑卡上留存之印章與授信約定書及本票上之印章相同，並
    於七十九年二月二十四日及同年二月二十六日使用上開印鑑取款，況原告將系爭
    借款存入被告被告丙○○在原告行庫開立活期儲蓄存款帳戶後，被告丙○○分別
    於七十九年三月一、二、五日各提款五十萬元。
三、證據：提出本票、放款支出傳票、收入傳票、分戶交易明細表、活期儲蓄存款印
    鑑卡各一紙、活期儲蓄存款取款條五紙、授信約定書三件、逾期放款依民法第三
    百二十三條規定順序收回債權備查簿、授信申請書各一件（以上均為影本），並
    聲請訊問證人戊○○。
乙、被告丙○○、甲○○方面：
一、聲明：求為判決駁回原告之訴。
二、陳述：
　(一)被告丙○○未曾向原告借款，亦未填寫授信申請書向原告申請貸款，當初係胞姐
　  被告乙○○欲向原告借款，邀被告丙○○為其擔任保證人，被告丙○○固曾在授
    信約定書及活期儲蓄存款印鑑卡上簽名，但當時未攜帶印章，故授信約定書、活
    期存儲蓄存款印鑑卡、本票上之印章印文均非被告丙○○所有而蓋用。又被告丙○○未曾在系爭本票上簽名，經核系爭本票上發票人之簽名筆跡均相同，顯係同
    一人所為，且係簽署「苑」明中，而非「范」明中，況被告三人均簽立相同之授
    信約定書，授信約定書上復未記載借款金額及利息，自無從單憑授信約定書即認
    被告丙○○向原告借款，原告未曾與被告丙○○確認，顯然不符合原告放款作業
    程序。
　(二)被告甲○○未曾擔任被告丙○○向原告借款的保證人，亦未於本票上簽名，僅曾
　  因被告乙○○當初欲為被告甲○○開立支票戶時，由被告乙○○帶領前往原告行
    庫簽立授信約定書，但未攜帶印章，故授信約定書及本票上之印章均非被告甲○○所有而蓋用。
　(三)被告丙○○、甲○○未曾在系爭本票上簽名蓋章，自無須負清償責任，且借款至
　  今時隔甚久，原告應在法律規定期間內請求給付。
三、證據：被告丙○○提出臺灣臺北地方法院檢察署八十四年偵字第五○八號不起訴
　　處分書一件。
丙、被告范明珠未於言詞辯論期日到場，亦未提出書狀作何聲明或陳述。
    理    由
一、兩造合意以本院為第一審管轄法院之事實，業據原告提出授信約定書影本三件為
    證，本院依民事訴訟法第二十四條第一項規定有第一審管轄權，合先敘明。
二、被告乙○○未於言詞辯論期日到場，核無民事訴訟法第三百八十六條所列各款情
    形，應依原告之聲請，由其一造辯論而為判決。
三、原告主張：被告丙○○於七十九年二月二十八日，邀其他被告乙○○、甲○○向
    原告借款一百五十萬元，約定借款期間為一年，並立具同借款金額之到期日為八
    十年二月二十八日之本票一紙為借款憑證，約定利息自發票日起依原告基本放款
    利率百分之十點二五加碼年息百分之一計算按月付息，並同意隨原告基本放款利
    率變動而調整，逾期付息或到期未履行債務時，自逾期之日起六個月內加收放款
    利率百分之十，逾六個月以上者，其超逾六個月部分加收放款利率百分之二十計
    算之違約金，詎被告僅依約繳納至七十九年七月二十七日為止之利息，尚積欠本
    金一百五十萬元及各自七十九年七月二十八日、同年八月二十九日起之利息、違
    約金未清償，被告應負連帶清償之責，求為命被告連帶給付原告如聲明所示之判
    決。
四、被告丙○○、甲○○則以：被告僅在授信約定書上簽名，但被告丙○○係應被告
    范明珠之要求擔任保證人，並非要向原告借款，被告甲○○則係要開立支票戶，
    並非擔任被告丙○○借款之保證人，且授信約定書、系爭本票上之印章均非被告
    所有而蓋用，對本件借款均不知情，原告應在法律規定期間內請求給付等語，作
    為抗辯。
五、原告主張被告丙○○於七十九年二月二十八日以被告范明珠、甲○○為連帶保證
　　人向原告借款一百五十萬元，約定清償期為八十年二月二十八日，利息按原告基
　　本放款利率加碼年息百分之一計算，且逾期在六個月以內者，另按上開利率百分
  　之十，逾期超過六個月以上者，另按上開利率百分之二十計算之違約金之事實，
    業據原告提出本票、授信約定書、放款支出傳票、收入傳票、分戶交易明細表、
    授信申請書等為證，被告范明珠經合法通知未到庭陳述，復未提出答辯書狀供本
    院參酌，自堪信為真實。被告丙○○、甲○○雖辯稱其等對借款並不知情，被告
    丙○○係於授信約定書及活期儲蓄存款印鑑卡上簽名，並未蓋章亦未開戶，被告
    甲○○僅於授信約定書上簽名，並未蓋章，系爭本票上之簽名蓋章均非被告所為
    等語，惟查：
　(一)按私文書經本人或其代理人簽名、蓋章或按指印或有法院或公證人之認證者，推
　  定為真正，民事訴訟法第三百五十八條第一項定有明文。被告丙○○、甲○○均
    承認書立之授信約定書上其姓名為其所親簽，依上開規定，系爭授信約定書自得
    推定為真正，而該授信約定書載明「立約定書人（以下簡稱立約人）與臺灣省合
　　作金庫（包括總庫及所屬各分支機構，以下簡稱貴庫）約定，立約人對貴庫之一
　  切受（授）信往來，願遵守左列各條款．．」，該約定書第一條則約定：「本約
    定書所稱一切債務，係指立約人對貴行所負之票據、借款、墊款、保證等債務及
    其他債務，並包括其利息，遲延利息，違約金，損害賠償及其他有關費用。」，
    被告丙○○、甲○○既親自前往原告銀行簽訂授信約定書，自行於約定書對保欄
　　簽名，即有為其對原告所負之債務負清償責任之意思，自應負約定書上之責任。
　(二)又被告丙○○邀同被告范明珠、甲○○向原告申請借款一百五十萬元，由被告范
　  明珠出面與原告接洽，並帶同被告丙○○、甲○○辦理簽訂系爭約定書之對保程
    序，係被告丙○○、甲○○親自在「對保簽章」、「留存印鑑處」簽名蓋章等情
　　，已據證人即當時原告之對保人戊○○到庭證述明確（見本院九十三年三月十日
　  言詞辯論筆錄）。證人戊○○係被告當時簽立系爭約定書之實際對保人，為親自
    見聞被告於系爭授信約定書簽名蓋章之人，且系爭授信約定書就立約定書人對保
    時，有「留存印鑑處」及「對保簽章」二部分，原告既要求立約定書人到場對保
    ，若僅要求立約定書人於「對保簽章」部分親自簽名，而未對「留存印鑑處」所
    留印鑑核對，顯違常情，參以在銀行留存印鑑之目的即係在於使用印章以代簽名
    ，使其與簽名有同等之效力，否則何需再另行留存印鑑，被告辯稱只有在授信約
    定書上簽名但未留存印鑑，難以採信，況偽證罪涉及刑責非輕，證人戊○○自無
    甘冒偽證罪責之必要，其所為證言，當屬可採，足證系爭授信約定書係被告親自
    簽名且留存印鑑至明。
　(三)另授信約定書第二條清楚記載：「立約人因名稱、組織、章程內容、印鑑、代表
　  人、代表人權限範圍或其他足以影響貴庫權益變更情事發生時，應即以書面將變
    更情事通知貴庫，並辦妥變更或註銷留存印鑑之手續，於未為前項通知及註銷留
    存印鑑手續與貴庫所為之交易，立約人均願負其責任，如因而造成貴庫損害，並
    負損害賠償責任。」，第十三條則載明：「本約定書係補充各個授信契據之一般
    性共通約款，於立約人簽章交付貴行後生效」等語，是除非立約人有變更印鑑之
    特別情事，以書面通知原告，否則是項約定書構成授信契據之一部，其效力拘束
    有關當事人，銀行、客戶及各債務人間權利、義務關係之認定，均須遵守前揭條
    款之約定，並依憑相符之印鑑即生效力，而被告於授信約定書「留存印鑑處」所
    留存之印鑑樣式僅有一式，並無其他簽名樣式可憑，足見被告同意以蓋用在該「
    留存印鑑處」上之印鑑樣式為其與原告一切往來之憑證，是原告主張係依授信約
    定書上留存之印鑑來確認債務人為何人，至於簽名則無須本人親簽等情，並無不
    合。
　(四)被告雖未於本票上簽名，惟系爭本票上所蓋用之印文，與被告於授信約定書上所
　  留存之印鑑樣式印文，經肉眼比對結果係屬相符，且原告於七十九年二月二十八
    日將一百五十萬元借款撥入被告丙○○在原告之第二五七三二三號活期儲蓄存款
    帳戶後，即分別於七十九年三月一、二、五日各提領五十萬元，有原告所提收入
    傳票、活期儲蓄存款取款條為證，且被告甲○○如非擔任被告丙○○上開一百五
    十萬元借款之連帶保證人，應無可能在與原告無任何債權權務關係之情形下，與
    原告簽訂授信約定書，應認原告主張被告丙○○為上開借款之借款人，及被告甲○○擔任被告丙○○上開借款之連帶保證人之事實為可採，被告丙○○、甲○○
    所辯其等對借款之事均不知情，實不足採。
六、末按利息、紅利、租金、贍養費、退職金及其他一年或不及一年之定期給付債權
    ，其各期給付請求權，因五年間不行使而消滅；時效完成後債務人得拒絕給付，
　　民法第一百二十六條、第一百四十四條第一項分別定有明文。被告以原告應在法
    定期間內請求給付，應係主張民法之時效抗辯。本件原告於九十二年九月二十六
　  日始向本院提起本件訴訟，應認原告自該日起，始行使利息、違約金債權請求權
    ，以該日起往前推算五年，即自八十七年九月二十七日起，原告得請求之利息、
    違約金尚未罹於時效消滅（如本判決附表），至於原告其餘利息、違約金債權之
    請求權，均已罹於五年之請求權時效而消滅，被告就此部分主張時效抗辯拒絕給
    付，於法有據，原告此部分之請求應予駁回。
七、綜上所述，原告依消費借貸及連帶保證之法律關係，請求被告連帶給付一百五十
　　萬元及如附表所示之利息、違約金，為有理由，應予准許，逾上開部分之請求，
　　為無理由，應予駁回。
據上論結，本件原告之訴為一部有理由，一部無理由，依民事訴訟法第三百八十五條
第一項前段、第八十五條第二項，判決如主文。
中　　　華　　　民　　　國　　九十三　　年　　　五　　　月　　　七　　　日
　    　　　　　　　　　　　　　　　　　臺灣基隆地方法院民事庭
　　　    　　　　　　　　　　　　　　　　　法　　　官　陳湘琳
右為正本係照原本作成。
對於本判決如有不服，須於判決送達後二十日內，向本院提出上訴書狀，上訴於臺灣
高等法院，並按他造當事人之人數附具繕本。
中　　　華　　　民　　　國　　九十三　　年　　　五　　　月　　  七　　日
                                        　　法院書記官　王佩珠
附表：
┌─────────┬───┬──────┬─────┬───────┐
│債權本金（新臺幣）│利　率│利息計算期間│違約金金額│違約金計算期間│
├─────────┼───┼──────┼─────┼───────┤
│0000000元  │八．八│八十七年九月│利率之百分│八十七年九月二│
│                  │二五% │二十七日起至│之二十    │十七日起至八十│
│                  │      │八十七年十月│          │七年十月一日止│
│                  │      │一日止      │          │              │
├─────────┼───┼──────┼─────┼───────┤
│0000000元  │八．七│八十七年十月│利率之百分│八十七年十月二│
│                  │七五% │二日起至八十│之二十    │日起至八十七年│
│                  │      │七年十月二十│          │十月二十日止  │
│                  │      │日止        │          │              │
├─────────┼───┼──────┼─────┼───────┤
│0000000元  │八．七│八十七年十月│利率之百分│八十七年十月二│
│                  │五五% │二十一日起至│之二十    │十一日起至八十│
│                  │      │八十七年十一│          │七年十一月一日│
│                  │      │月一日止    │          │止            │
├─────────┼───┼──────┼─────┼───────┤
│0000000元  │八．七│八十七年十一│利率之百分│八十七年十一月│
│                  │二五% │二日起至八十│之二十    │二日起至八十七│
│                  │      │七年十一月二│          │年十一月二十三│
│                  │      │十三日止    │          │日止          │
├─────────┼───┼──────┼─────┼───────┤
│0000000元  │八．七│八十七年十一│利率之百分│八十七年十一月│
│                  │一○% │月二十四日起│之二十    │二十四日起至八│
│                  │      │至八十七年十│          │十七年十二月八│
│                  │      │二月八日止  │          │日止          │
├─────────┼───┼──────┼─────┼───────┤
│0000000元  │八．六│八十七年十二│利率之百分│八十七年十二月│
│                  │五○% │月九日起至八│之二十    │九日起至八十八│
│                  │      │十八年一月十│          │年一月十一日止│
│                  │      │一日止      │          │              │
├─────────┼───┼──────┼─────┼───────┤
│0000000元  │八．六│八十八年一月│利率之百分│八十八年一月十│
│                  │三五% │十二日起至八│之二十    │二日起至八十八│
│                  │      │十八年二月二│          │年二月二日止  │
│                  │      │日止        │          │              │
├─────────┼───┼──────┼─────┼───────┤
│0000000元  │八．六│八十八年二月│利率之百分│八十八年二月三│
│                  │二五% │三日起至八十│之二十    │日起至八十八年│
│                  │      │八年二月五日│          │二月五日止    │
│                  │      │止          │          │              │
├─────────┼───┼──────┼─────┼───────┤
│0000000元  │八．六│八十八年二月│利率之百分│八十八年二月六│
│                  │○五% │六日起至八十│之二十    │日起至八十九年│
│                  │      │九年三月二十│          │三月二十八日止│
│                  │      │八日止      │          │              │
├─────────┼───┼──────┼─────┼───────┤
│0000000元  │八．六│八十九年三月│利率之百分│八十九年三月二│
│                  │二五% │二十九日起至│之二十    │十九日起至九十│
│                  │      │九十年二月六│          │年二月六日止  │
│                  │      │日止        │          │              │
├─────────┼───┼──────┼─────┼───────┤
│0000000元  │八．六│九十年二月七│利率之百分│九十年二月七日│
│                  │一五% │日起至九十年│之二十    │起至九十年三月│
│                  │      │三月七日止  │          │七日止        │
├─────────┼───┼──────┼─────┼───────┤
│0000000元  │八．六│九十年三月八│利率之百分│九十年三月八日│
│                  │○三% │日起至九十年│之二十    │起至九十年四月│
│                  │      │四月一日止  │          │一日止        │
│                  │      │            │          │              │
├─────────┼───┼──────┼─────┼───────┤
│0000000元  │八．六│九十年四月二│利率之百分│九十年四月二日│
│                  │○○% │日起至九十年│之二十    │起至九十年四月│
│                  │      │四月二十六日│          │二十六日止    │
│                  │      │止          │          │              │
├─────────┼───┼──────┼─────┼───────┤
│0000000元  │八．五│九十年四月二│利率之百分│九十年四月二十│
│                  │九二% │十七日起至九│之二十    │七日起至九十年│
│                  │      │十年五月二十│          │五月二十一日止│
│                  │      │一日止      │          │              │
├─────────┼───┼──────┼─────┼───────┤
│0000000元  │八．五│九十年五月二│利率之百分│九十年五月二十│
│                  │八二% │十二日起至九│之二十    │二日起至九十年│
│                  │      │十年七月十五│          │七月十五日止  │
│                  │      │日止        │          │              │
├─────────┼───┼──────┼─────┼───────┤
│0000000元  │八．五│九十年七月十│利率之百分│九十年七月十六│
│                  │七四% │六日起至九十│之二十    │五日起至九十年│
│                  │      │年八月二十一│          │八月二十一日止│
│                  │      │日止        │          │              │
├─────────┼───┼──────┼─────┼───────┤
│0000000元  │八．五│九十年八月二│利率之百分│九十年八月二十│
│                  │六四% │十二日起至九│之二十    │二日起至九十年│
│                  │      │十年九月二十│          │九月二十日止  │
│                  │      │日止        │          │              │
├─────────┼───┼──────┼─────┼───────┤
│0000000元  │八．五│九十年九月二│利率之百分│九十年九月二十│
│                  │一四% │十一日起至九│之二十    │一日起至九十年│
│                  │      │十年十月四日│          │十月四日止    │
│                  │      │止          │          │              │
├─────────┼───┼──────┼─────┼───────┤
│0000000元  │八．四│九十年十月五│利率之百分│九十年十月五日│
│                  │九四  │日起至九十年│之二十    │起至九十年十一│
│                  │%     │十一月八日止│          │月八日止      │
├─────────┼───┼──────┼─────┼───────┤
│0000000元  │八．三│九十年十一月│利率之百分│九十年十一月九│
│                  │六四% │九日起至九十│之二十    │日起至九十年十│
│                  │      │年十二月三十│          │二月三十日止  │
│                  │      │日止        │          │              │
├─────────┼───┼──────┼─────┼───────┤
│0000000元  │八．二│九十年十二月│利率之百分│九十年十二月三│
│                  │八四% │三十一日起至│之二十    │十一日起至九十│
│                  │      │九十一年六月│          │一年六月三十日│
│                  │      │三十日止    │          │止            │
├─────────┼───┼──────┼─────┼───────┤
│0000000元  │八．一│九十一年七月│利率之百分│九十一年七月一│
│                  │八四% │一日起至九十│之二十    │日起至九十一年│
│                  │      │一年十一月十│          │十一月十四日止│
│                  │      │四日止      │          │              │
├─────────┼───┼──────┼─────┼───────┤
│0000000元  │八．○│九十一年十一│利率之百分│九十一年十一月│
│                  │五九% │月十五日起至│之二十    │十五日起至九十│
│                  │      │九十二年二月│          │二年二月十六日│
│                  │      │十六日止    │          │止            │
├─────────┼───┼──────┼─────┼───────┤
│0000000元  │七．八│九十二年二月│利率之百分│九十二年二月十│
│                  │八四% │十七日起至清│之二十    │七日起至清償日│
│                  │      │償止        │          │止            │
└─────────┴───┴──────┴─────┴───────┘
